【裁判字號】    88,易,2789
【裁判日期】    890208
【裁判案由】    詐欺
【裁判全文】
臺灣臺北地方法院刑事判決                        八十八年度易字第二七八九號
    公  訴  人  臺灣臺北地方法院檢察署檢察官
    被      告  乙○○
                丁○○
右列被告因詐欺案件，經檢察官提起公訴（八十八年度偵字第四一○○號），本院判
決如左：
    主  文
乙○○、丁○○均無罪。
    理  由
一、公訴意旨略以：被告乙○○、丁○○係夫妻，共同意圖為自己不法之所有，於民
    國八十三年一月間，向告訴人甲○○佯稱欲出售門牌台北市○○區○○街二一○
    巷十一弄七號五樓之房屋（下簡稱系爭房屋），告訴人不疑有他，即應允買受，
    並於八十三年一月十八日在其台北市○○街二五○巷三號四樓之住處交付新台幣
    （下同）二百八十二萬元之價款，被告乙○○、丁○○復向告訴人偽稱代其管理
    管理出租；惟被告乙○○、丁○○嗣則否認有出售上開房屋予告訴人，且拒不交
    付收取之租金，告訴人始知受騙，因認被告乙○○、丁○○均係涉犯刑法第三百
    三十九條第一項之詐欺取財罪嫌等語。
二、按犯罪事實應依證據認定之，無證據不得推定其犯罪事實；又不能證明被告犯罪
    者，應諭知無罪之判決，刑事訴訟法第一百五十四條、第三百零一條第一項分別
    定有明文。又事實之認定，應憑證據，如未能發現相當證據，或證據不足以證明
    ，自不能以推測或擬制之方法，為裁判基礎，此有最高法院四十年台上字第八六
    號判例參照。而告訴人之告訴，係以使被告受刑事訴追為目的，是其陳述是否與
    事實相符，仍應調查其他證據以資審認，最高法院五十二年台上字第一三００號
    判例可查。且認定犯罪事實所憑之證據，雖不以直接證據為限，間接證據亦包括
    在內，然而無論直接證據或間接證據，其為訴訟上之證明，須於通常一般之人均
    不致有所懷疑，而得確信其為真實之程度者，始得據為有罪之認定，倘其證明尚
    未達到此一程度，而有合理之懷疑存在而無從使事實審法院得有罪之確信時，即
    應由法院為諭知被告無罪之判決，最高法院七十六年台上字第四九八六號判例參
    照，爰先此敘明之。
三、訊據被告乙○○、丁○○均矢口否認有何詐欺取財之犯行，被告乙○○辯稱：並
    無買賣系爭房屋一事等語，被告丁○○則以：八十四年間與訴外人吳舜如就系爭
    房屋為訴訟時，戊○提及甲○○對於訴訟在行，可以幫忙，於是至甲○○處寫了
    此份假的買賣讓渡書，並無真正談妥買賣系爭房屋，亦無收受價金等語置辯。而
    公訴人認被告涉犯詐欺罪嫌，無非係以上揭事實業據告訴人甲○○指訴甚詳，並
    經證人戊○到庭結證：本件買賣是伊居間介紹，於八十三年一月十六日在甲○○
    住處談妥價金二百八十二萬元，甲○○於二日後以現金交付該價款與乙○○夫妻
    等語，且有讓渡書影本附卷可資佐證，堪認告訴人之指訴應非虛構，而被告二人
    於收訖買賣價款後，竟否認該買賣之真實性，其等自始即有不法所有之意圖及施
    用詐術甚明，為主要論據。
四、經查：
  (一)告訴人陳稱：曾於台北市○○街二一○巷三號四樓交付二百八十二萬元予被告，
    以為房屋價款等語，並舉現場目擊證人戊○以為佐證。惟經本院就當日交付現金
    、管理系爭房屋乙節將告訴人、證人戊○二人為隔離詳細訊問（以下均見本院八
    十八年十一月二十三日筆錄）：
    1.就該筆現金來源：告訴人陳稱：「我的保險箱，是我進貨的錢：：」，然證人
      戊○則稱：「銀行借的，他（指告訴人）說的」，二者相異。
    2.就現金交付之包裝方式：告訴人陳稱：「我的錢沒有包裝，一疊一疊從保險箱
      拿出來，一萬元一疊，十萬一捆，都是千元鈔。」，「：：錢我都是自己把他
      綁起來，上面沒什麼銀行章，我都另外自己綁成一疊一疊。」，然證人戊○則
      稱：「（問：錢是如何拿給他們的？）用報紙包，在四樓交錢，：：沒有用塑
      膠袋，直接用報紙裝，因為每疊錢上都有銀行捆錢的紙條，上面還有銀行的蓋
      章」；二人就現鈔包裝方式描述明顯不一。
    3.就全部現金之大小：經查每張千元鈔長約十七公分，寬約七‧五公分，而十萬
      元一疊之千元舊鈔，依據捆綁之鬆緊度不一，每疊厚度約一‧五公分至二公分
      。而如本件二百八十二萬元之千元鈔票，至多約三四×三○×六（至一○）公
      分之體積；以普通A4紙張卷宗之長寬（長寬約四二×二九‧七公分）、每卷約
      八至十公分厚為基礎，體積亦約與二宗、三宗卷相仿。然就該筆現鈔大小告訴
      人指稱：「約有A4的大小、八公分厚度，約有五疊（宗）卷的大小面積。」；
      而證人戊○則稱：「：：卷宗A3（即二份A4）的面積，厚約有二疊，約八到十
      公分厚度的兩個：：」，除告訴人或證人戊○二者所指互不相合外，亦皆與實
      際現鈔大小有顯著差距。
    4.就取走現鈔之方式：告訴人陳稱：「（問：他們當場有無點錢？）他們四個人
      （指被告二人與其子周金榜、丙○○）都點。」、「：：他們是用袋子裝走錢
      的，袋子的形狀我忘記了，乙○○開計程車走的。」；惟證人戊○陳稱：「他
      們沒有點錢，拿錢就走，是我親眼看到的。」、「（問：他們前是如何帶走的
      ？）用報紙包拿走的」、「（問：請確定他們錢是如何拿走的？）錢用報紙包
      ，我確定，他們走時我有探頭看，是乙○○開計程車的。」，就實際上有無點
      鈔、包裝，差異甚大。
    5.就提及代託管理系爭房屋一節（見本院八十九年一月二十五日筆錄）：告訴人
      陳稱：「（問：丁○○有說要幫你管有誰在場？）他們（指被告二人及其母子
      四人），是拿錢的時候說的，在我家說的。」，然證人戊○陳稱：「（問：你
      說甲○○有叫丁○○幫忙管房子嗎？）有，是丁○○他們夫妻母子四人在場，
      告訴甲○○，買房子之後不久是在甲○○他家說的。」，是二人就提及管理系
      爭房屋之時間亦互有差異。
    6.綜上，告訴人與其提出之證人戊○證述交付現款、代託管理情節亦與告訴人自
      陳者有顯著差距，反覆矛盾，難堪憑採，自難佐認告訴人所述為真。另告訴人
      亦無法提出八十三年一月十八日曾有現金二百八十二萬元、並持以交付被告二
      人等情之確實證據，如銀行存提款證明等供本院查證以實其說，且細觀告訴人
      所提之輸入許可證、進口報單、台灣土地銀行活期儲蓄存款存摺影本，雖可證
      告訴人曾經以百萬元資本經營生意，然此皆八十一年間之單據，距本件八十三
      年已有二年之遙，又前開土地銀行活期儲蓄存款帳戶內，自八十一年三月後，
      即無百萬之數，是告訴人所舉此單據，亦無法實證告訴人曾經提出二百八十二
      萬元予被告二人。
  (二)另被告二人陳稱：買賣讓渡書係因告訴人為幫助訴訟方假行書立等語，業經本院
    依職權調取本院民事庭八十七年訴字第一五九九號事件卷宗，係訴外人吳舜如因
    拍賣取得系爭房屋及同號四樓房屋之所有權，然稱該二屋尚為被告之子丙○○、
    告訴人甲○○使用，故訴請二人返還房屋並使用利益。是以上情相參，倘被告二
    人就系爭房屋之事實上使用權、系爭房屋之建造時間、使用人等有所變異，即可
    就訴外人吳舜如可否取得系爭房屋事實上使用權一事為爭執，確實於訴訟上存有
    部分實益，而有假立買賣讓渡書之可能存在。再告訴人自承：買賣讓渡書伊並無
    保留，又就房屋未曾取得鑰匙等語，然衡諸常情，以系爭房屋自始至終之訴訟糾
    紛不斷，買取此屋之人倘知需書立書面契約以保護自身權益，豈有不知保留一份
    原本於己身之理？豈有於八十三年買受後未曾取得房屋管理權、又未曾取得一分
    一毫之租金，遲至五年後即八十八年二月方行請求、起訴？是該份買賣讓渡書得
    否證明被告二人與告訴人間是否確有買賣關係存在，即屬可疑。
五、綜上所述，以告訴人指述及證人戊○之瑕疵指述，難證被告二人曾經施展詐術、
    或告訴人曾經交付二百八十二萬元予被告二人，故難純以告訴人所稱認被告二人
    行為與詐欺罪之構成要件相合。此外復查無其他確切之證據足以證明被告二人涉
    有詐欺之犯罪事實，全案仍有合理懷疑存在，揆諸上述規定，依據「罪疑為輕」
    之法理，不能證明被告犯罪，自應為其無罪之諭知。
據上論斷，應依刑事訴訟法第三百零一條第一項，判決如主文。
本案經檢察官侯名皇到庭執行職務
中    華    民    國      八十九      年      二      月   八       日
                                      臺灣臺北地方法院刑事第三庭
                                          法  官  郭  惠  玲
右正本證明與原本無異。
如不服本判決，應於判決送達後十日內，向本院提出上訴狀。
                                          書記官  林  淑  貞
中    華    民    國      八十九      年      二      月      十五      日


司法院資訊處製作；財團法人民間司法改革基金會備份。
